臺灣嘉義地方法院民事判決　　　　　　　 95年度訴字第125號
原　　　告　　己○○
　　　　　　　　　　　　　9號.
訴訟代理人　　林崑地律師
被　　　告　　宙○○
　　　　　　　丑○○
　　　　　　　宇○○○
　　　　　　　巳○○
　　　　　　　未○
上 列一 人
訴訟代理人　　午○○　　住嘉義.
被　　　告　　辰○○　　住高雄.
訴訟代理人　　庚○○　　住高雄.
被　　　告　　丁○○　　住高雄.
　　　　　　　　　　　　3號5.
　　　　　　　壬○○　　住雲林.
兼上列三人共
同訴訟代理人　寅○○　　住台北縣新莊市○○路814巷27號
被　　　　告　申○○　　住台北縣中和市○○里○○路784之1
　　　　　　　辛○○　　住台中.
　　　　　　　　　　　　之3
　　　　　　　子○○　　住嘉義.
兼上列三人共
同訴訟代理人　癸○○　　住嘉義.
　　　　　　　　　　　　　2樓.
被　　　　告　戌○○　　住台北縣新莊市○○里○○街212之2號
　　　　　　　亥○○　　住台北縣新莊市○○里○○街204之2號
　　　　　　　甲○○　　住嘉義.
　　　　　　　丙○○　　住同上.
　　　　　　　乙○○　　住同上.
　　　　　　　戊○○○　住同上.
　　　　　　　地○○　　住嘉義.
兼上列七人共
同訴訟代理人　天○○　　住同上.
　　　　　　　卯○○　　住嘉義.
　　　　　　　酉○○　　住台北縣新莊市○○里○○路206號
　　　　　　　卯○○　　住嘉義.
兼上列一人
訴訟代理人　　酉○○　　住台北縣新莊市○○里○○路206號
上列當事人間請求分割共有物事件，業經本院於民國96年8月21
日言詞辯論終結，判決如下：
    主  文
兩造共有坐落嘉義縣民雄鄉○○段中和小段三七七地號、地目建
、面積０‧三八八０００公頃之土地，應分割如附圖二所示，編
號３部分面積０‧０三一三五九公頃及編號４部分面積０‧００
五五二０公頃，小計０‧０三六八七九公頃分歸原告己○○取得
；編號５部分面積０‧０三六八七九公頃分歸被告丑○○取得；
編號９部分面積０‧０一八二００公頃分歸原告己○○及被告丑
○○取得，按持分各二分之一共有；編號１０部分面積０‧０一
０二一七公頃分歸被告辛○○（嘉義縣大林地政事務所民國九十
六年八月二十日複丈成果圖誤載為何金定）、子○○、癸○○取
得，按其原應有部分比例共有；編號１４部分面積０‧０一０二
一七公頃分歸被告申○○取得；編號１２部分面積０‧０三０六
五三公頃分歸被告未○取得；編號１１部分面積０‧０三０六五
三公頃分歸被告巳○○、辰○○、壬○○、寅○○、丁○○取得
，按其原應有部分比例共有；編號１５部分面積０‧０一０二一
七公頃分歸被告宙○○取得；編號２部分面積０‧００八四二三
公頃及編號１３部分面積０‧０一四五六六公頃，小計０‧０二
二九八九公頃分歸被告戊○○○取得；編號６部分面積０‧０二
二九八九公頃分歸被告酉○○、天○○、戌○○、亥○○、地○○（嘉義縣大林地政事務所民國九十六年八月二十日複丈成果圖
誤載為何登亮），按其原應有部分比例共有；編號７部分面積０
‧０二二九八九公分歸被告卯○○、甲○○、乙○○、丙○○取
得，按其原應有部分比例共有；編號８部分面積０‧０二二九八
九公頃分歸被告宇○○○取得；編號１部分面積０‧一一二一二
九公頃留設為六米道路按兩造原應有部分比例共有。
訴訟費用由兩造依附表所示比例負擔。
    事  實　與　理  由
壹、程序部分：
一、次按訴狀送達後，原告不得將原訴變更或追加他訴。但有下
    列各款情形之一者，不在此限：一被告同意者。二請求之基
    礎事實同一者。三擴張或減縮應受判決事項之聲明者。四因
    情事變更而以他項聲明代最初之聲明者。五該訴訟標的對於
    數人必須合一確定時，追加其原非當事人之人為當事人者。
    六訴訟進行中，於某法律關係之成立與否有爭執，而其裁判
    應以該法律關係為據，並求對於被告確定其法律關係之判決
    者。七不甚礙被告之防禦及訴訟之終結者。被告於訴之變更
    或追加無異議，而為本案之言詞辯論者，視為同意變更或追
    加，民事訴訟法第255條定有明文。查本件坐落嘉義縣民雄
    鄉○○段中和小段377地號土地（下稱系爭土地），原共有
    人何嘉文於民國95年12月22日訴訟中將其應有部分12分之1
    ，以贈與為原因，辦理所有權移轉登記為其妻宇○○○所有
    ，原告業經以96年4月25日民事聲明狀變更被告何嘉文為被
    告宇○○○在案。查原告所為變更被告宇○○○為當事人，
    因請求之基礎事實同一，且本件訴訟標的對於全體共有人必
    須合一確定，參諸前開規定，應為法之所許。
二、本件被告宇○○○經合法送達，未於最後言詞辯論期日到場
    ，核無民事訴訟法第386條所列各款情形，爰依原告之聲請
    ，由其一造辯論而為判決。
貳、實體部分：
一、原告起訴主張：緣系爭土地係原告與被告卯○○、丙○○、
    乙○○、甲○○、未○、申○○、宙○○、宇○○○、丑○○、辰○○、寅○○、巳○○、壬○○、丁○○、辛○○、
    子○○、癸○○、戊○○○、酉○○、天○○、地○○、戌
    ○○、及亥○○等24人共有，各共有人之應有部分如附圖一
    所示，有土地登記謄本可稽。查上開兩造共有土地並無不分
    割之約定，法律上亦非不能分割，惟不能協議分割，因此原
    告依民法第823條第1項規定請求請求將系爭土地依如附表所
    示方法分割予兩造等語。
二、被告方面：
（一）被告卯○○、丙○○、乙○○、甲○○、戊○○○、酉○○、天○○、地○○、戌○○、及亥○○等10人同意依附
      圖一所示方法分割，不同意附圖二所示方法分割，因該方
      案土地細分很難利用。
（二）被告未○主張依附圖二所示方法分割，被告申○○、宙○○、丑○○、辰○○、寅○○、巳○○、壬○○、丁○○
      、辛○○、子○○、癸○○、宙○○、巳○○等13人同意
      依附圖二所示方法分割，使地上建物盡量不必拆除。
（三）被告宇○○○未於最後言詞辯論期日到場，然其先前到庭
      陳述希望分割後不要拆到任何人的房子等語。
三、本院之判斷：
（一）按共有人得隨時請求分割共有物，但因物之使用目的不能
      分割或契約定有不可分割之期限者，不在此限；又共有物
      之分割，依共有人協議之方法行之，分割之方法不能協議
      者，法院得依任何共有人之聲請，以原物分配於各共有人
      ，民法第823條第1項、第824條第1項第1款分別定有明文
      。經查，系爭土地依其使用目的，並非不能分割，而兩造
      間亦無不能分割之約定，惟兩造無法達成分割協議各節，
      為兩造所不爭。則原告訴請分割系爭土地，於法要無不合
      ，應予准許。
（二）又法院為裁判分割前，應顧及公平、當事人之聲明、應有
      部分之比例與實際是否相當、共有物之客觀情狀、性質、
      價格與經濟價值、共有利益、各共有人之主觀因素與使用
      現狀、利害關係等因素為綜合判斷。茲將如附圖一方案及
      附圖二方案所示之二個分割方案依上述原則，比較其優劣
      如下：
    1.本院就分割後土地之形狀觀之，兩造依附圖二方案分割後
      ，兩造分得之土地形狀大致呈四方形，較方整而利於建築
      ，而依附圖一方案分割後，附圖一編號10及12部分之土地
      形狀均為Ｌ形，因此就分割後土地之形狀而言，附圖二方
      案應較附圖一方案為有利於全體共有人。
    2.復查系爭土地有10棟地上物，多為磚木瓦造及鐵架烤漆板
      造平房，分別由兩造占有使用中。此經本院偕同地政人員
      履勘現場屬實，而有地籍圖、勘驗筆錄、現場照片、複丈
      成果圖在卷可證。經核被告未○所提出之附圖二方案應係
      較符合目前兩造使用系爭土地之現狀，可使目前堪可使用
      之房屋繼續使用，而不必遭受拆除之不利益，是被告未○
      所提出之附圖二方案既能有效發揮土地利用價值且利於建
      築，並平衡兼顧多數共有人之利益及意願，故本院認其所
      提分割方案為妥適。
    3.綜上所述，本院審酌系爭土地之條件、使用現狀、整體利
      用之效益、各共有人之利益、兩造所提分割方案之優劣及
      兩造之意願等情，認以附圖二分割方案所示分割方案分割
      系爭土地，較符合全體共有人之利益，爰判決如主文第一
      項。
四、再按因共有物分割、經界或其他性質上類似之事件涉訟，由
    敗訴當事人負擔訴訟費用顯失公平者，法院得酌量情形，命
    勝訴之當事人負擔其一部。民事訴訟法第80條之1定有明文
    。系爭土地應予分割，惟因分割方法兩造無法達成協議，依
    前揭說明，本院認本件訴訟費用應由兩造按如主文第二項所
    示之比例負擔。
五、結論：原告之訴為有理由，依民事訴訟法第80條之1，判決
    如主文。
中　　華　　民　　國　　96　　年　　8　　 月　　31　　日
                  　　民事第一庭法　官　吳芝瑛
如對本判決上訴須於判決送達後20日內向本院提出上訴狀。
以上正本證明與原本無異。
中　　華　　民　　國　　96　　年　　8　　 月　　31　　日
                  　　          書記官　馮澤文
附表
┌────────┬────────┬────────┐
│ 共   有   人   │ 應有部分比例   │訴訟費用負擔比例│
├────────┼────────┼────────┤
│   卯○○       │    1/48        │     1/48       │
├────────┼────────┼────────┤
│   丙○○       │    1/48        │     1/48       │
├────────┼────────┼────────┤
│   乙○○       │    1/48        │     1/48       │
├────────┼────────┼────────┤
│   甲○○       │    1/48        │     1/48       │
├────────┼────────┼────────┤
│   未  ○       │    1/9         │     1/9        │
├────────┼────────┼────────┤
│   申○○       │    1/27        │     1/27       │
├────────┼────────┼────────┤
│   宙○○       │    1/27        │     1/27       │
├────────┼────────┼────────┤
│  宇○○○      │    1/12        │     1/12       │
├────────┼────────┼────────┤
│   丑○○       │    1/6         │     1/6        │
├────────┼────────┼────────┤
│   辰○○       │    1/45        │     1/45       │
├────────┼────────┼────────┤
│   寅○○       │    1/45        │     1/45       │
├────────┼────────┼────────┤
│   巳○○       │    1/45        │     1/45       │
├────────┼────────┼────────┤
│   壬○○       │    1/45        │     1/45       │
├────────┼────────┼────────┤
│   丁○○       │    1/45        │     1/45       │
├────────┼────────┼────────┤
│   辛○○       │    1/81        │     1/81       │
├────────┼────────┼────────┤
│   子○○       │    1/81        │     1/81       │
├────────┼────────┼────────┤
│   癸○○       │    1/81        │     1/81       │
├────────┼────────┼────────┤
│  戊○○○      │    1/12        │     1/12       │
├────────┼────────┼────────┤
│   酉○○       │    1/60        │     1/60       │
├────────┼────────┼────────┤
│   天○○       │    1/60        │     1/60       │
├────────┼────────┼────────┤
│   地○○       │    1/60        │     1/60       │
├────────┼────────┼────────┤
│   戌○○       │    1/60        │     1/60       │
├────────┼────────┼────────┤
│   亥○○       │    1/60        │     1/60       │
├────────┼────────┼────────┤
│   己○○       │    1/6         │     1/6        │
└────────┴────────┴────────┘
